臺灣士林地方法院民事判決　八十九年度訴字第四一六號
　　原　　　告　甲○○
　　　　　　　　乙○○
　　複　代理人　丙○○
　　法定代理人　丁○○
　　訴訟代理人　戊○○
右當事人間確認繼承權存在事件，本院判決如左：
    主    文
被告應將附表一、二之繼承登記予以塗銷。
原告其餘之訴駁回。
訴訟費用由被告負擔。
    事    實
壹、原告方面：
一、聲明：除如主文第一項所示外，另請求：
（一）確認原告坐落台北市○○區○○段六小段三○三地號應有部分三萬分之一百五
      十之土地有繼承權存在，應繼分各為四分之一。
（二）確認原告就門牌號碼為台北市內湖區○○○路○段三○○號三樓房屋所有權全
　　　部有繼承權存在，應繼分各為四分之一。
二、陳述：
（一）緣座落台北市○○區○○段陸小段三○三地號土地應有部份三萬分之一五○及
      其上建物門牌號碼為台北市內湖區○○○路○段三○○號三樓所有權全部之房
      屋原係被繼承人何桂芬所有，被繼承人何桂芬於民國（下同）七十九年三月十
      三日曾立有遺囑，將其所有遺產遺贈予其姪何兆洪，然遲至近日原告經何兆洪
      告知被繼承人何桂芬之配偶張雷豫竟於被繼承人何桂芬於七十九年六月一日死
      亡後，即違背被繼承人何桂芬遺囑意旨辦理繼承登記，將系爭房屋土地均過戶
      予張雷豫名下。嗣後張雷豫也告死亡，何兆洪乃對張雷豫之遺產管理人即被告
      起訴請求將系爭房地移轉登記予何兆洪所有，惟一、二、三審判決均認定該遺
      囑無效確定，判決何兆洪敗訴，合先敘明。
（二）按該遺囑既被認定無效，則依中華民國民法第一千一百三十八條規定，遺產繼
　　　承人，除配偶外，依左列順序定之：三、兄弟姐妹，則原告係何桂芬之兄弟姐
　　　妹，依民法第一千一百四十四條規定，原告之應繼分係各為四分之一，則張雷
　　　豫生前將屬於原告繼承遺產之應有部份，皆移轉登記予伊，顯已侵害原告對該
　　　繼承財產之所有權，原告自得依民法第一百八十四條、七百六十七條、第一千
　　　一百四十六條、第一千一百六十四條等規定訴請確認原告對系爭房地之繼承權
　　　存在，應繼分各為四分之一，塗銷被告就系爭房地之所有權移轉登記。訴訟標
　　　的原告優先以民法第七百六十七條為請求權基礎，次以民法第一百八十四條為
　　　請求權基礎、再次以第一千一百四十六條為請求權基礎，併此敘明。
（三）原告確為何桂芬之合法繼承人：張雷豫於七十九年七月十六日於辦理系爭房地
      過戶時出具之繼承系統表及理由申請書均明白表示被繼承人何桂芬之父母何侶
      松、布惠馨、除原告外之其他兄弟姐妹均身陷大陸姓名不詳，且被繼承人何桂
      芬無子女，而「大陸地區人民繼承台灣地區人民之遺產，應於繼承開始起三年
      內以書面向被繼承人住所地之法院為繼承之表示，逾期視為拋棄其繼承權」，
      此為八十一七月三十一日公布之台灣地區與大陸地區人民關係條例第六十六條
      所明定，就此而論，依張雷豫於民國七十九年七月十六日於辦理系爭房地過戶
      時出具之繼承系統表及理由申請書均明白表示被繼承人何桂芬之父母何侶松、
      布惠馨、除原告外之其他兄弟姐妹均身陷大陸姓名不詳，且被繼承人何桂芬無
      子女，就此而論，被繼承人之父母及其他兄弟姐妹縱尚有生存之可能，然渠等
      皆為大陸地區之人民，經鈞院向台北地方法院查詢，並無被繼承人何桂芬向其
      聲明繼承何桂芬遺產之紀錄，依台灣地區與大陸地區人民關係條例第六十六條
      之規定，渠等既皆未於法定期間三年內向法院為繼承之表示，即視為拋棄繼承
      ，則依民法一千一百七十六條之規定，原告自為被繼承人何桂芬之合法繼承人
      ，殆無疑義。
（四）乙○○確係何桂芬之兄弟，有乙○○之結婚證明書可稽，其上即記載其父為何
      侶松，且該結婚證明書係由香港結婚登記處出具，具公文書性質，並由香港中
　　　華旅運社認證在案，依民事訴訟法第三百五十六條「外國之公文書，其真偽由
　　　法院審酌情形斷定之，但經駐在該國之中華民國大使、公使、領事或其他機構
　　　證明者，推定為真正」，足見乙○○確係何桂芬之兄弟，且為何桂芬之合法繼
　　　承人，應無疑義。
（五）原告亦已提出何兆洪之出生證明，其上明載父為乙○○，再對照何桂芬之遺囑
      明白稱呼何兆洪為姪，顯見乙○○確為何桂芬之弟，甚為明確。被告雖辯稱有
      可能何兆洪係何桂芬之堂兄弟所生之子，然查，何桂芬之遺囑係以英文書寫，
      其中稱何兆洪為「nephew」，依柯林斯英英字典，「nephew」意為「a son of
      one、s  sister  or brother」，中譯為兄弟姐妹所生之子稱「nephew」，「
      brother」意為「a  male  person  having  the same parents  as another
      person」，中譯為男性有相同雙親者稱「brother」，足見乙○○確為何桂芬
      之弟，被告所辯不足採信。
（六）原告乙○○謹提出七十五年二月十八日來台時填具中華民國台灣地區出入境申
      請書影本，其上即有記載乙○○之父親為何侶松，以上亦經鈞院函查內政部入
      出境管理局經其覆函檢附原告來台時填具中華民國台灣地區出入境申請書，其
      上即有記載乙○○之父親為何侶松，足見乙○○之父親確為何侶松，乙○○確
      係何桂芬之兄弟。
（七）而甲○○確為何桂芬之姐妹，有甲○○之結婚證書可證，並有甲○○於一九八
      ○年香港身分證申請書亦記載其父親為何侶松可稽，且該結婚證書並非如台灣
      民間所用自行製作者，而係香港註冊總署所發給，亦註冊有案，則該結婚證書
      實具有外國公文書之性質，依民事訴訟法第三百五十六條「外國之公文書，其
　　　真偽由法院審酌情形斷定之，但經駐在該國之中華民國大使、公使、領事或其
　　　他機構證明者，推定為真正」足見其上記載甲○○之父為何侶松，自有其公信
　　　力，不容被告輕言否認。除此之外，亦有甲○○所作經香港中西區民政處監誓
　　　之聲明書可稽，尚請鈞院明鑑。何桂芬所立遺囑既經最高法院維持原審認定為
　　　無效，則何桂芬之繼承人自應依我國民法之規定定之。且何桂芬之遺囑係由何
      桂芬在律師見證下所立，更經香港最高法院驗證無誤，則該遺囑之真正性實毋
      庸置疑，而該遺囑之內容，當係符合何桂芬之真意，並符合事實。就此而論，
      何桂芬之遺囑中既明白記載何兆洪為其姪，而原告乙○○為何兆洪之父，有何
      兆洪之出生證明可稽。由此相互對照，當知乙○○確係何桂芬之兄弟。另者，
      何桂芬之父為何侶松，甲○○之父亦為何侶松，有何桂芬之戶口名簿影本及甲
      ○○之結婚證書影本可佐。
（八）原告於何桂芬死亡時確係香港居民，有乙○○之香港身分證影本可稽，其上記
      載發證時間為一九九○年十一月二十七日，早於何桂芬死亡時。甲○○之部份
      ，由證十一號記載甲○○申請香港身分證之時間為一九八○年十月二十二日可
      佐。亦有甲○○之香港身分證影本可稽。
（九）緣何侶松之子女姓名分別為一女何潔冰、二女何潔真、三女何潔芳、四女何潔
      芬、五女甲○○（即原告）、六女何桂芳、七女何桂芬，原告乙○○則為最年
      幼之兒子，一併敘明。
（十）「財產權因繼承而取得者，係基於法律之規定，繼承一經開始，被繼承人財產
      上之一切權利義務，即為繼承人所承受，而毋須為繼承之意思表示，故自命為
      繼承人而行使遺產上權利之人，必須於繼承開始時，即已有此事實之存在，方
      得謂之繼承權被侵害，若於繼承開始後，始發生此事實，則其侵害者，為繼承
      人已取得之權利，而非侵害繼承權，自無民法第一千一百四十六條之適用」，
      有最高法院五十三年台上字第五九二號判例可供參酌，同此見解者，尚有最高
      法院八十三年台上字第三二九三號判決、八十五年台上字第八號判決、八十八
      年台上字第六九五號判決，另查，「繼承回復請求權，係指正當繼承人，請求
      確認其繼承資格，及回復繼承標的之權利而言。此項請求權，應以與其繼承爭
      執資格之表見繼承人為對象，向之訴請回復，始有民法第一千一百四十六條第
      二項時效之適用」亦有最高法院五十三年台上字第一九二八號判例闡述甚詳。
（十一）就此而論，何桂芬係於七十九年六月一日死亡，而張雷豫就何桂芬於香港之
　　　　遺產，均已由何兆洪依照遺囑取得一事並無異議，從未於香港或台灣提起訴
　　　　訟主張該遺囑無效，伊方為唯一之繼承人。而張雷豫將系爭房屋登記為其所
　　　　有之時點在八十年十月十四日，亦在原告已因繼承而取得系爭房屋所有權之
　　　　後，且查，據張雷豫於辦理本件房地之過戶資料顯示，其所作繼承系統表並
　　　　非表示其為唯一繼承人，而係具理由書稱係因其它繼承人均身陷大陸，故聲
　　　　請辦理繼承登記，且保證如有其他繼承人主張繼承權利時，其願就其應繼分
　　　　予以返還，顯然張雷豫並非所謂自命為何桂芬之唯一繼承人（八十八年台上
　　　　字第六九五號判決意旨參照），自無民法第一千一百四十六條適用之餘地，
　　　　故本件原告依民法第七百六十七條規定訴請被告將系爭房地所有權登記塗銷
　　　　，自屬有據。
（十二）再者，縱假設本件之情形，原告可同時依民法第七百六十七條、第一千一百
　　　　四十六條提起本件訴訟，則須審究者，為被告提出時效抗辯之主張，是否有
　　　　理由？如假設被告提出時效抗辯之主張為有理由，則原告是否仍得依民法第
　　　　七百六十七條之規定提起本訴而不受影響？
（十三）緣被告提出時效抗辯之主要依據係王秋萍律師於八十三年六月十五日所發律
　　　　師函，並圖以證明原告在八十三年間已知悉繼承權遭被告侵害，然查，原告
　　　　對於當時情形，因時間過久且年事已高，已無記憶，且縱暫假設該律師函確
        為原告委請律師寄發，然被告於收到該信函後，有無或如何回應，原告亦無
        記憶。再者，該二年時效之起算點，為繼承人知悉被侵害之時，而所謂「知
        悉被侵害之時」，不以僅知繼承開始之事實為已足，應以知悉自己為真正繼
        承人，且知悉自己被從繼承除外之事實時為準（參照黃宗樂著論繼承回復請
        求權所引日大判明治三十八年九月一九日民錄一一卷一二一○頁，輔仁法學
        十八期第二一二頁），就此而論，本件原告均知悉被繼承人何桂芬有預立遺
        囑之事實，則依香港法律，該遺囑完全合法有效，故原告亦認何桂芬之遺產
        應由何兆洪取得，後何兆洪在台灣提起訴訟，如何兆洪獲勝訴判決，則何兆
        洪方為其遺產之唯一繼承人，原告亦因何桂芬所立遺囑而無繼承權利。而原
        告至提起本件訴訟前方知何兆洪提起之訴訟經最高法院判決確定駁回在案，
        原告即提起本件訴訟，故原告係至近日方明確了解自身為真正繼承人之事實
        ，故被告提出王秋萍律師所發律師函至多僅能證明原告知悉系爭房屋遭張雷
        豫登記其為所有權人，而無法證明原告已確知自身為繼承人，本件自無罹於
        時效之問題。被告主張時效抗辯，並無理由。
（十四）且查，縱鈞院認原告應依民法第一一四六條之規定請求，且該請求權已罹於
　　　　時效，然繼承回復請求權之立法意旨，係在保護真正繼承人之利益，不在剝
　　　　奪其應有之權利，故原告仍得依民法第七百七十六條規定行使物上請求權，
　　　　不受一一四六條罹於時效之影響，有黃宗樂著繼承回復請求權，輔仁法學十
　　　　八期一九七頁，附件四之學術著作可供參酌。亦有最高法院八十九年台上字
　　　　第一三四二號判決意旨「被上訴人抗辯上訴人之繼承回復請求權已罹於時效
　　　　：按財產權因繼承而取得者，係基於法律之規定，繼承一經開始，被繼承人
　　　　財產上之一切權利義務，即為繼承人所承受，而毋庸為繼承之意思表示：：
　　　　：：上訴人依其起訴所主張之原因事實觀之，即主張被上訴人侵害其因繼承
　　　　已取得之權利，即屬侵害上訴人就系爭土地之公同共有權：：：：則其起訴
　　　　之真意，是否本於所有權請求除去其妨害，原審未予闡明，徒憑上開理由，
　　　　遽為上訴人敗訴之判決，尚嫌速斷：：」，最高法院八十八年台上字第一四
　　　　七三號判決意旨「被上訴人辯稱上訴人之繼承權縱遭侵害，其繼承回復請求
　　　　權已罹於時效：：：：末查，民法第七百六十七條規定之所有權人物上請求
　　　　權，除所有物返還請求權外，尚包括除去妨害請求權：：：：系爭土地既經
　　　　被上訴人辦理繼承登記為伊二人所共有，則上訴人依除去妨害請求權，請求
　　　　被上訴人塗銷繼承登記，似非無據」，足見原告提起本件訴訟，仍有理由。
貳、被告方面：
一、聲明： 原告之訴駁回。
二、陳述：
（一）依民事訴訟法第二百七十七條規定「當事人主張有利於己之事實者，就其事實
      有舉證之責任。」原告主張渠等為被繼承人何桂芬之繼承人，得繼承何桂芬之
      遺產，是對該有利於原告之事實，自應由原告甲○○及乙○○負舉證之責。原
      告雖提出案外人何兆洪之出生證明、原告乙○○出入境申請書影本及原告乙○
      ○、甲○○之結婚證書陳明原告甲○○、乙○○為被繼承人何桂芬之兄弟姊妹
      ，惟查：
  １、何兆洪與被告之另案交付遺贈物事件訴訟，何兆洪業受敗訴判決確定，況且上
      述訴訟係就該遺囑之效力、應否交付遺贈物為爭執，非確認何兆洪與何桂芬間
      之身分關係，是原告乙○○縱使為何兆洪之父，惟仍無法以何兆洪之出生證明
      證明其為被繼承人何桂芬民法第一千一百三十八條第一項第三款規定之法定繼
      承人。
  ２、結婚證書係用以證明結婚雙方當事人本人之真正及結婚之真意，至於當事人其
      他身分關係並非結婚之要件，既無須於結婚時加以審查，亦非結婚證書證明之
      標的；是原告是否為被繼承人何桂芬同父之兄弟姊妹，仍應以能證明乙○○、
      甲○○身分之文件（如出生證明等），證明其確係被繼承人何桂芬民法第一千
      一百三十八條第一項第三款規定之法定繼承人。
（二）縱原告確係被繼承人何桂芬之繼承人，然依民法第一千一百四十六條規定：「
      繼承權被侵害者，被害人或其法定代理人得請求回復之。前項回復請求權，自
      知悉被侵害時起，二年間不行使而消滅。」而依原告委任王秋萍律師於八十三
      年六月十五日所發（八十三）法泰字第五二四四號函，可證原告至遲於八十三
      年六月十五日即已知上述情事，其繼承回復請求權因時效完成而消滅，自不得
      依民法第一千一百四十六條規定主張權利。原告雖辯稱本案時效應由另案訴訟
      最高法院八十九年度台上字第一二五九號裁定確定時起算、本案應適用民法第
      七百六十七條及民法第一千一百四十六條可競合適用等語，惟查：
  １、依前述（八十三）法泰字第五二四四號函說明二「上開被繼承人何桂芬所有
      之遺產所有權全部被張雷豫個人以繼承原因登記為渠所有，顯係侵害其他繼承
      人甲○○與乙○○之繼承權。」，可證原告當時即已認知並明確表示其繼承權
      被侵害，是其請求權時效至遲仍應由八十三年六月十五日起算，渠等之繼承回
      復請求權於八十五年六月十五日因時效完成而消滅。
  ２、原告雖舉最高法院五十三年台上字第五九二號判例，主張「按財產權因繼承而
      取得者，係基於法律之規定，繼承一經開始，被繼承人財產上之一切權利義務
      ，即為繼承人所承受，而毋須為繼承之意思表示，故自命為繼承人而行使遺產
      上權利之人，必須於繼承開始時，即已有此事實之存在，方得謂之繼承權被侵
      害，若於繼承開始後，始發生此事實，則其侵害者，為繼承人已取得之權利，
      而非侵害繼承權，自無民法第一千一百四十六條之適用。」然依司法院大法官
      釋字第四三七號解釋「繼承權是否被侵害，應以繼承人繼承原因發生後，有無
      被他人否認其繼承資格並排除其對繼承權之占有、管理或處分為斷。凡無繼承
      權而於繼承開始時或繼承開始後僭稱為真正繼承人或真正繼承人否認其他共同
      繼承人之繼承權，並排除其占有、管理或處分者，均屬繼承權之侵害，被害人
      或其法定代理人得依民法第一千一百四十六條規定請求回復之，初不限於繼承
      開始時自命為繼承人而行使遺產上權利者，始為繼承權之侵害。」復依何桂芬
      遺產稅申報書之內容可知，張雷豫自始以其為唯一繼承人。又依最高法院判例
      （四十年台上字第七三０號）之見解，「繼承回復請求權，原係包括請求確認
      繼承人資格，及回復繼承標的之一切權利，此項請求權如因時效完成而消滅，
      其原有繼承權即已全部喪失。」故本案應適用民法第一千一百四十六條第二項
      之規定，即原告之繼承回復請求權已因時效完成而消滅，且不得以所有人身分
      行使民法第七百六十七條之請求權。
  ３、原告雖稱張雷豫未就何桂芬於香港之遺產，由何兆洪取得乙事無異議，及依張
      雷豫辦理繼承登記之土地登記申請書所附繼承系統表，而主張張雷豫並未自命
      為何桂芬之唯一繼承人，無民法第一千一百四十六條適用之餘地。惟查，張雷
      豫業於八十一年四月七日死亡，其對何桂芬於香港之遺產，由何兆洪取得乙事
      是否有異議，已無從知悉；況遺囑之受遺贈人並非為繼承人，是張雷豫承認該
      遺囑與否，與其是否自命為何桂芬之唯一繼承人並無關聯。至於前述土地登記
      申請書所附繼承系統表及理由書中，雖有如有其他繼承人主張權利時，願就其
      應繼分返還等語，惟前述字樣係張雷豫依修正前土地登記規則第四十四條第二
      項：「前項第三款之繼承系統表，由申請人依民法有關規定自行訂定，註明如
      有遺漏或錯誤致他人受損害者，申請人願負法律責任，並簽名或蓋章。」為切
      結，並非即承認其他人之繼承權。復依前述土地登記申請書所附之死亡除籍聲
      請書及香港生死註冊處證明原譯本記載可知，張雷豫於何桂芬死亡時，居住於
      香港並於醫院陪伴何桂芬。依經驗法則判斷，倘何桂芬於香港有其他繼承人，
      張雷豫無不知之理；是可證原告甲○○、乙○○並非何桂芬之繼承人。縱原告
      確係被繼承人何桂芬之繼承人，張雷豫亦自始否認渠等之繼承權存在，故本案
      仍應適用民法第一千一百四十六條規定。
    理    由
一、原告起訴主張坐落台北市○○區○○段六小段三○三地號地目建面積三二○九平
    方公尺權利範圍三○○○○分之一五○之土地及地上建物台北市○○區○○段六
    小段五三三建號建物門牌台北市內湖區○○○路○段三○○號三樓（含附屬建物
    及共同使用部分）權利範圍全部之房屋（下稱系爭房地）原係被繼承人何桂芬所
    有，何桂芬於民國（下同）七十九年六月一日死亡；何桂芬並無子女，其父母何
    侶松、布惠馨及除原告外之其他兄弟姐妹均身陷大陸，何桂芬之配偶張雷豫並於
    七十九年七月十六日出具繼承系統表及理由書載明上情，且渠等未於繼承開始時
    起之三年內以書面向法院為繼承之表示，依台灣地區與大陸地區人民關係條例第
    六十六條之規定，渠等即視為拋棄繼承，原告甲○○、乙○○為何桂芬之姊、弟
    ，自為何桂芬之合法繼承人，應與何桂芬之配偶張雷豫共同繼承系爭房地；詎張
    雷豫竟於八十年十月八日向地政事務所申請繼承登記，將系爭房地單獨繼承為其
    所有，嗣張雷豫於八十一年四月七日死亡，被告為其遺產管理人，為此，依民法
    第七百六十七條、第一百八十四條或第一千一百四十六條之規定，提起本件訴訟
    等語。被告則以原告主張其為何桂芬之繼承人，自應負舉證之責，雖提出何兆洪
    之出生證明、乙○○之出入境申請書及乙○○、甲○○之結婚證書等件為證，惟
    尚憑以認定何兆洪與何桂芬之身分關係，且結婚證書亦非足以證明身分關係，再
    原告之繼承回復請求亦因時效完成而消滅，復依何桂芬遺產稅申報書之內容可知
    ，張雷豫自始以其為唯一繼承人，原告自不得再以所有人身分行使民法第七百六
    十七條之請求權云云置辯。
二、原告主張系爭房地原係被繼承人何桂芬所有，何桂芬於七十九年六月一日死亡；
    何桂芬並無子女，其父母何侶松、布惠馨及除原告外之其他兄弟姐妹均身陷大陸
    ，何桂芬之配偶張雷豫並於七十九年七月十六日出具繼承系統表及理由書載明上
    情，且渠等未於繼承開始時起之三年內以書面向法院為繼承之表示，何桂芬之配
    偶張雷豫於八十年十月八日向地政事務所申請繼承登記，將系爭房地單獨繼承為
    其所有，嗣張雷豫於八十一年四月七日死亡，被告為其遺產管理人之事實，業據
    提出戶籍登記簿謄本、系爭房地登記簿謄本、繼承系統表及理由書、台灣台北地
    方法院家事法庭九十年二月廿六日北院文家九十家繼字第三○號函等件為證，被
    告對此亦不爭執，故原告此部分之主張，應堪採信。故本件所應探究者乃：原告
    是否為何桂芬之繼承人？原告是否可依民法第七百六十七條之規定提起本件訴訟
    ？爰分論如下：
（一）按證明應證事實之證據資料，並不以可直接單獨證明之直接證據為限。凡先綜
      合其他情狀，證明某事實，再由某事實為推理的證明應證事實，該證明某事實
      之間接證據，亦包括在內（最高法院八十一年年度台上字第一三八八號判決參
      照）。又私文書經他造否認者，固應由舉證人證其真正。但如係遠年舊物，另
      行舉證實有困難，法院非不得依經驗法則，並斟酌全辯論意旨，判斷其真偽（
      最高法院八十五年度台上字第一八三七號判決參照）。原告主張其為何桂芬之
      姊、弟一節，業據提出甲○○一九七一年（即民國六十年）之香港結婚證書、
      乙○○西元一九五七年（即民國四十六年）之香港結婚證書等件為證，並經本
      院函內政部警政署入出境管理局調閱乙○○之七十五年二月十八日入出境申請
      書附卷可參，核與上述兩造所不爭之何桂芬之戶籍登記簿謄本所載父為何侶松
      、母為布蕙馨（或布蕙卿），本籍地或籍貫為廣東省番禺縣等相關之主要事項
      ，均相符合，復參以渠等均僑居香港，何桂芬、張雷豫亦已過逝多年，在台灣
      身分資料搜尋已極有限，更何況原告又年事甚高，久居香港，在大陸時期之父
      母兄姊之身分資料更屬難能，是以，要求原告提出完整之戶籍資料甚或出生證
      明等文書證據，顯然強人所難，更不能因時代變遷所造成的斷層，貿然否認血
      統或身分上的關連，故揆諸首開說明，原告主張其與何桂芬有姊妹、姊弟之關
      係即屬非虛，被告否認，尚難成立。
（二）按大陸地區人民繼承台灣地區人民之遺產，應於繼承開始起三年內以書面向被
      繼承人侵所地之法院為繼承之表示；逾期視為拋棄其繼承權。繼承在本條例施
      行前開始者，前二項期間自本條例施行之日起算。台灣地區與大陸地區人民關
      係條例第六十六條第一項、第三項定有明文。又遺產繼承人，除配偶外，依左
      列順序定之：．．三、兄弟姐妹。第二順序至第四順序之繼承人中，有拋棄繼
      承權者其應繼分歸屬於其他同一順序之繼承人。先順序繼承人均拋棄其繼承權
      時，由次順序之繼承人繼承。配偶，有相互繼承之權，其應繼分，依左列各款
      定之：．．二、與第一千一百三十八條所定第二順序或第三順序之繼承人同為
      繼承時，其應繼分為遺產二分之一。民法第一千一百三十八條、第一千一百七
      十六條第二項、第六項及第一千一百四十四條規定甚明。又原告與何桂芬有姊
      妹、姊弟之關係，且何桂芬並無子女，其父母何侶松、布惠馨及除原告外之其
      他兄弟姐妹均身陷大陸，何桂芬之配偶張雷豫並於七十九年七月十六日出具繼
      承系統表及理由書載明上情，且渠等未於台灣地區與大陸地區人民關係條例八
      十一年九月十六日行政院公布施行之日起之三年內甚或迄今仍未以書面向法院
      為繼承之表示等事實，已如前述，則依前開規定，原告主張其為何桂芬之繼承
      人，就何桂芬遺產之應繼分各為四分之一，即為有據。
（三）遺產繼承制度，旨在使與被繼承人具有特定身分關係之人，於被繼承人死亡之
      後，因身分而取得被繼承之財產，藉以保障繼承人之權利。繼承因被繼承人死
      亡而開始，繼承人自繼承開始後，除民法另有規定及專屬於被繼承人本身之權
      利義務外，承受被繼承人財產上之一切權利義務，民法第一千一百四十七條及
      第一千一百四十八條定有明文。繼承權如被侵害，應許繼承人依法請求回復之
      。我國民法為使繼承人於繼承權受侵害時，只須證明其係真正繼承人即得請求
      回復其繼承權而不必逐一證明其對繼承財產之真實權利，以及繼承權之回復應
      有一定之時效限制，乃設繼承回復請求權之制度，於民法第一千一百四十六條
      第一項規定：「繼承權被侵害者，被害人或其法定代理人得請求回復之」，第
      二項規定：「前項回復請求權，自知悉被侵害之時起，二年間不行使而消滅。
      自繼承開始時起逾十年者，亦同」，以有別於物上返還請求權。繼承權是否受
      侵害，應以繼承人於繼承原因事實發生後，有無被他人否認其繼承資格並排除
      其對繼承財產之占有、管理或處分為斷。凡無繼承權而於繼承開始時或開始後
      僭稱為真正繼承人否認其他共同繼承人之繼承權，並排除其占有、管理有或處
      等情形，均屬繼承權之受侵害，初不以於繼承開始時自命為繼承人而行使遺命
      上之權利者為限。蓋繼承回復請求權與個別物上返還請求權係屬真正繼承人分
      別獨立而併存之權利。按繼承財產受侵害，且又爭執繼承資格者，同時具備物
      上請求權與繼承回復請求權要件，其因而產生競合關係，究係法條競合或請求
      權競合，夙有爭論，惟若欲藉限縮民法第一千一百四十六條規定解決此項問題
      ，反將嚴重影響繼承回復請求權制度之功能。依大法官會議釋字第四三七號解
      釋解釋理由書認為繼承回復請求權與個別物上返還請求權，係屬真正繼承人分
      別獨立而併存之權利，乃採請求權競合說，亦即繼承回復請求權罹於消滅時效
      後，真正繼承人仍得行使物上返還請求權。又按財產權因繼承而取得者，係基
      於法律之規定，繼承一經開始，被繼承人財產上之一切權利義務，即為繼承人
      所承受，本件原告按其繼承分繼承何桂芬系爭房地之所有權，既因張雷豫單獨
      繼承而受侵害，即屬侵害其就系爭土地之公同共有權，揆諸上開說明，縱原告
      之繼承回復請求權已罹於時效，仍得依民法第七百六十七條之除去妨害請求權
      ，請求被告即張雷豫之財產管理人塗銷張雷豫就系爭房地所為如附表一、二之
      繼承登記。故原告此部分之主張，洵屬有據，被告否認，即非可取。
（四）惟按繼承權係繼承人包括的承受被繼承人財產上之一切權利、義務之地位，對
      於特定遺產，並無繼承權存否之問題，不得為確認之訴之標的（最高法院八十
      八年度台上字第二○八二號判決參照）。故原告另起訴請求確認繼承權存在，
      其應繼分各為四分之一部分，即有未合，應予駁回。
三、從而，原告依民法第七百六十七條除去妨害請求權之規定，請求被告附表一、二
　　之繼承登記予以塗銷，如主文第一項所示，為有理由，應予准許。其餘請求，於
　　法無據，爰予駁回。
四、原告依民法第七百六十七條之規定訴請塗銷繼承登記，既經准許，則其另主張依
　　民法第一百八十四條及第一千一百四十六條規定起訴部分，即無庸再予審究，併
　　予敘明。
五、結論：原告之訴為一部有理由，一部無理由，依民事訴訟法第七十九條但書，判
    決如主文。
中　　　華　　　民　　　國　　九十一　　年　　　六　　　月　　 十三　　 日
                                    臺灣士林地方法院民事第三庭
~B法　　　官　李玉卿
右為正本係照原本作成。
如對本判決上訴須於判決送達後廿日內向本院提出上訴狀。
中　　　華　　　民　　　國　　九十一　　年　　　六　　　月　　 十七　　 日
~B法院書記官　李育東
